【裁判字號】    98,消債抗,17
【裁判日期】    980424
【裁判案由】    抗告事件
【裁判全文】
臺灣花蓮地方法院民事裁定            98年度消債抗字第17號
抗  告  人  甲○○
上列抗告人因消費者債務清理條例事件聲請更生，對於民國98年
2月23日本院97年度消債更字第17號裁定，提起抗告，本院裁定
如下：
    主    文
抗告駁回。
抗告程序費用新臺幣壹仟元由抗告人負擔。
    理    由
一、按債務人對於金融機構因消費借貸、自用住宅借款、信用卡
    或現金卡契約而負債務，在聲請更生或清算前，應提出債權
    人清冊，以書面向最大債權金融機構請求協商債務清償方案
    並表明共同協商之意旨，消費者債務清理條例第151條第1項
    定有明文。次按債務人與金融機構協商成立者，不得聲請更
    生或清算，但因不可歸責於己之事由，致履行顯有重大困難
    者，不在此限；本條例施行前，債務人依金融主管機關協調
    成立之中華民國銀行公會會員辦理消費金融案件無擔保債務
    協商機制與金融機構成立之協商，準用前項之規定，消費者
    債務清理條例第151條第5項、第6項分別定有明文。是債務
    清償方案成立後，債務人應按其條件履行，惟於其後發生情
    事變更，在清償期間收入或收益不如預期，致該方案履行困
    難甚或履行不能，而認有不可歸責於債務人之事由；或因締
    結債務清償方案之時，以債務人所處之協商時主、客觀環境
    ，按一般有經驗、理性之人之標準，以事後觀察，使債務人
    作成協商意思表示而發生不健全或不自由之情形，有高度蓋
    然性，始從寬認定有不可歸責於債務人之事由，而得依本條
    例第151條第5項但書之規定聲請更生或清算。
二、抗告意旨略以:
(一)抗告人自民國95年4月起至97年1月止，每月皆按協商條件清
    償新台幣 (下同)14,564 元。惟抗告人上開期間每月薪資所
    得約為15,840元至17,000元，此亦為原審所認定之事實。抗
    告人以其每月17,000元之收入扣除每月依協商條件所應清償
    之金額即14,564元後，僅餘2,436元。縱依內政部公告之97
    年度台灣省每人每月最低生活費9,829元亦有不足。是抗告
    人不得已只好於97年1月毀諾。
(二)又參照台灣高雄地方法院97年度消債更字第1726號裁定意旨
    「聲請人在面對95年度銀行啟動協商機制之情況下，為爭取
    債務一制性解決暨分期零或低利率之清償機會，故接受協商
    條件，然協商時既未適度考量聲請人收入及基本生活費用維
    持情況，所為之協商金額又過高，致聲請人事後無法繼續履
    約，難認聲請人具有可歸責事由，則其主張於系爭協商後，
    因客觀收入不足，致無法再依協議償還金額，尚堪採信，再
    者，聲請人於收入不足之情況下，仍接受協商條件，可見聲
    請人具有高度還款誠意，始而接受協商條件。況聲請人於系
    爭協商後，依原協商條件繳付26期協商應繳納之款項，應認
    已盡相當之還款誠意。執之，聲請人無法依協議繼續償還，
    既係因協商條件未能考量聲請人收入暨生活必要支出費用情
    況，且所約定之協商償還金額亦屬過高，致聲請人客觀收入
    不足以長期持續依協議償還，並非因協議後故意浪費或其他
    不利償還之行為，足認聲請人與金融機構協商成立之還款協
    議，係因不可歸責於聲請人之事由，致履行顯有重大困難無
    疑」。抗告人於可處分所得扣除協商金額而顯無法維持自己
    生活之下，堪認其屬客觀收入不足之範疇，與上開裁定相仿
    ，應受與上開裁定相同之裁判。抗告人之毀諾實為不得已，
    無可歸責於抗告人等語。為此依法提起抗告，請求廢棄原裁
    定等語。
三、經查:（除引用原審裁定所載之理由如附件所示外，另補充
    如下）
(一)抗告人前於消費者債務清理條例施行前，依金融主管機關協
    調成立之中華民國銀行公會會員辦理消費金融案件無擔保債
    務協商機制，與債權銀行於95年3月20日成立協商，當時債
    務人之無擔保債務總額為1,165,120元，雙方約定由抗告人
    自95年4月起，分80期，利率為0％，每月清償14,564元，至
    全部清償為止，惟聲請人於97年1月22日經最大債權銀行即
    日盛國際商業銀行通報毀諾等情，此有最大債權銀行陳報狀
    、債務協商協議書、無擔保債務還款計畫附卷可稽，堪可認
    定。
(二)按債務清償方案，係經當事人行使程序選擇權所為之債務清
    理契約，債務人自應受該成立之協議所拘束。消費者債務清
    理條例第151條第5項但書雖定有不受拘束之例外事由，然在
    其要件解釋上，除應基於私法自治之考量外，更應對於債務
    人新生之債務清理請求權與債權人既有之財產權、契約自由
    權等基本權利間之衝突，加以調和，方是正辦。亦即，債務
    人對「如何發生情事變更」，或「如何使其產生意思表示不
    自由或不健全」等情，應詳加說明，或提供具體、明確之證
    據資料，供法院參酌，倘徒憑既有之債務清償方案所定協商
    金額超過債務人可支配之財產總額，即謂債務人享有本條例
    賦予之債務清理權利，無非過於速斷。
(三)本件抗告人所提出之抗告理由，並未就協商成立後如何發生
    情事變更之事由加以說明，而協商金額自始即為抗告人收入
    所不足以負擔之情事，亦為抗告人所自承。揆諸前開說明，
    抗告人於協商成立後，無不可歸責於己之事由，致使該清償
    方案履行困難甚或履行不能之情形，即使債務人事後有履行
    不便之情形，亦應經由個別債權銀行協商程序以求適當履債
    ，而非逕行提起更生之聲請。準此，堪認抗告人尚乏不可歸
    責於己致履行顯有重大困難之事由存在。
四、綜上所述，本件難認抗告人有何不可歸責於己，致履行顯有
    重大困難之事由，則其聲請更生，顯然違背消費者債務清理
    條例第151條第6條準用同條第5項前段之規定，且上開欠缺
    又屬無從補正，從而，依上開說明，應予駁回其更生之聲請
    。原審所為駁回更生聲請之裁定，於法並無違誤，抗告人提
    起抗告，請求廢棄原裁定，難謂有理由。
五、據上論結，本件抗告為無理由，依消費者債務清理條例第15
    條，民事訴訟法第495條之1第1項、第449條第1項、第95條
    、第78條，裁定如主文。
中    華    民    國    98    年    4     月    24    日
                          臺灣花蓮地方法院民事庭
                              審判長法官  湯文章
                              法      官  楊碧惠
                              法      官  陳鈺林
以上正本證明係照原本作成。
本裁定不得抗告。
中    華    民    國    98    年    4     月    24    日
                              法院書記官  李惠穎
附件
臺灣花蓮地方法院民事裁定            98年度消債更字第17號
聲  請  人  甲○○    住花蓮縣壽豐鄉志學村17鄰忠孝10號
                      住高雄市○○區○○路853巷21號
                      身分證統一編號：Ｚ000000000號
                      送達代收人  乙○○
                      住高雄市新興區○○○路251號23樓之2
上列聲請人因消費者債務清理事件聲請更生，本院裁定如下：
    主  文
聲請駁回。
聲請費用由聲請人負擔。
    理  由
一、本件聲請人於聲請狀聲請事項欄雖勾選「清算程序」，然由
    聲請人於聲請狀「聲請更生程序特別事項（聲請清算者免填
    ）」欄勾選─「聲請人未經法院裁定開始清算程序或宣告破
    產。無擔保或無優先權之債務總額（含利息、違約金在內須
    未逾新臺幣1,200萬元）」，及其於陳報狀中明白表示其「
    聲請更生」與「請求本院賜准裁定給予更生機會」之內容觀
    之，本件聲請人應係誤為勾選「清算程序」，其所欲聲請之
    事項應為「更生程序」無訛，合先敘明。
二、本件聲請意旨略以：聲請人前曾向最大債權金融機構請求共
    同協商債務清償方案，每月還款新台幣（下同）14,564元，
    聲請人於95年間係任職於便利商店，每月薪資為15,000元至
    17,000元，然因每月尚需負擔子女教育費及龐大的醫療費用
    （女兒異位性皮膚炎及婆婆患有腫瘤），不足之處均向保險
    公司借款，加上長期工作勞累，導致心肌梗塞，身體無法太
    過勞累，而無法在便利商店工作，改與先生共同經營賣蒸餃
    生意，然月收入仍僅有17,000元，實在沒辦法下，只好毀諾
    等語。
三、按聲請人與金融機構協商成立者，不得聲請更生或清算，但
    因不可歸責於己之事由，致履行顯有重大困難者，不在此限
    ；本條例施行前，聲請人依金融主管機關協調成立之中華民
    國銀行公會會員辦理消費金融案件無擔保債務協商機制與金
    融機構成立之協商，準用前項之規定，消費者債務清理條例
    第151條第5項、第6項分別定有明文。又聲請更生或清算不
    合程式或不備其他要件者，法院應以裁定駁回之，但其情形
    可以補正者，法院應定期間先命補正，亦為同條例第8條所
    明定。
四、經查：
(一)聲請人原於95年3月20日與各無擔保債權銀行成立債務協商
    ，協議自95年4月起聲請人每月償還14,564元，然聲請人還
    款至97年1月22日即告毀諾，此有日盛國際商業銀行陳報狀
    及所附無擔保債務明細表、協議書及還款紀錄表在卷可參。
    前揭還款期間聲請人雖分別任職於便利商店及從事賣蒸餃生
    意，然每月薪資所得均約為15,840元至17,000元，此有聲請
    人財產及收入狀況說明書、與95年、96年度綜合所得稅各類
    所得資料清單在卷可稽，足認聲請人協商當時與毀諾時之收
    入情形並無重大變化，其於協商成立後至毀諾期間，並未發
    生有何情事變更，致協商方案履行困難甚或履行不能之情形
    。
(二)又聲請人雖稱其每月收入不足支付生活必要支出及協商金額
    等語，然聲請人有無履行原協商內容之能力，乃協商前即應
    評估之事項，且聲請人自協商當時至毀諾期間之收入情況無
    重大差異，業如前述，則聲請人明知平均月收入扣除生活必
    要支出後，仍不足清償前開協商成立之金額，卻仍與銀行成
    立協商，致無法履行，其有可歸責於己致無法履行協商條件
    之原因自明。
(三)另聲請人雖稱其罹患心肌梗塞乙情，惟依其所出具之高雄榮
    民總醫院診斷證明書，聲請人乃係患有「冠狀動脈疾病」，
    且治療時間為97年3月19日至97年3月28日，即聲請人毀諾後
    所發生之情事，自與毀諾當時之原因無涉。至聲請人之女兒
    患有異位性皮膚炎及其婆婆患有腫瘤乙節，均在與銀行協商
    成立之前，為聲請人協商前審究自身之還款能力得考量之因
    素，自非協商成立後不可歸責於己，致履行有重大困難之事
    由。據此，本件既無因不可歸責於己之事由，自與同條例第
    151條第5項但書之規定不符。
四、綜上，本件聲請人並無因不可歸責於己，致履行顯有重大困
    難之事由，依首揭規定，本件更生之聲請，於法未合，應予
    駁回，爰裁定如主文。
中    華    民    國    98    年    2     月    23    日
                        臺灣花蓮地方法院民事庭
                            法      官  陳燁真
以上正本係照原本作成。
如不服本裁定，應於裁定送達後10日內向本院提出抗告狀（應抄
附繕本），並繳納抗告費新臺幣壹仟元。
中    華    民    國    98    年    2     月    23    日
                            法院書記官  陳蓮茹


司法院資訊處製作；財團法人民間司法改革基金會備份。
